【裁判字號】    96,上更(一),133
【裁判日期】    980112
【裁判案由】    殺人未遂
【裁判全文】
臺灣高等法院花蓮分院刑事判決     96年度上更(一)字第133號
上  訴  人  臺灣臺東地方法院檢察署檢察官
上  訴  人
即  被  告  甲○○
選任辯護人  陳信伍律師
上列上訴人因被告殺人未遂案件，不服臺灣臺東地方法院95年度
訴字第157號中華民國96年1月23日第一審判決（起訴案號：臺灣
臺東地方法院檢察署95年度偵字第1325號），提起上訴，本院判
決後經最高法院發回，本院更行判決如下：
    主  文
原判決撤銷。
甲○○連續殺人未遂，處有期徒刑參年陸月，扣案水果刀壹把，
沒收之。
    事  實
一、甲○○因其子王嘉盛積欠丙○○工資新臺幣（下同）15,000
    元，經丙○○多次前往催討後，於民國95年4月初與丙○○
    約定，同年月30日在其位於臺東縣卑南鄉○○村○○路195
    號住處，其願代王嘉盛支付上開工資。丙○○乃依先前之承
    諾，於95年4月30日晚間9時30分許，依約至甲○○上開住處
    索取工資，惟甲○○並無依約付款之意，當場尚與丙○○商
    討還款方式，其間乙○○因見丙○○至甲○○住處未歸，隨
    後前往關切，到場時，適見甲○○仍一再拖延，且稱僅願付
    2千元，不願支付積欠多時之工資，而與丙○○發生爭執，
    乃心生不悅，言談間口氣即有不善，復不同意甲○○以分期
    付款方式支付，並要求甲○○簽發本票，甲○○則堅拒簽票
    ，並因不滿丙○○及乙○○催討工資之態度，竟因一時氣憤
    ，明知以鋒利之水果刀刺入人體之胸部、腰腹部，將傷及人
    體之主要臟器及動脈要害，並致生死亡結果，竟基於殺人之
    概括犯意，先自客廳茶几上取出水果刀1把朝乙○○胸部刺
    去，乙○○見狀雖隨手撿拾椅子欲阻擋逃跑，仍因未能阻擋
    而遭甲○○朝胸部猛刺1刀，致受有胸壁穿刺傷長約5公分、
    寬2公分、深約6公分之傷害，丙○○見乙○○遭刺，雖欲上
    前攔阻，惟遭甲○○之子王嘉瑛（與甲○○無犯意連絡）拉
    住無法行動，甲○○即在丙○○轉身掙脫時，續其上開殺人
    之概括犯意，亦以所持上開水果刀朝丙○○右側腰部猛刺1
    刀，致丙○○因而受有右後腰部深穿刺傷長3公分、深約4公
    分之傷害，乙○○、丙○○於遭刺後先後負傷逃往屋外，乙○○並因傷重不支倒地，倒臥在馬路上，甲○○雖持刀追至
    屋外，因見原陪同丙○○前往而在屋外等候之丙○○友人林
    烈史、潘易利趨近查看，始行停手。嗣甲○○在有偵查權限
    之公務員發覺其犯罪前，自行撥打電話到臺東縣警察局臺東
    分局利嘉派出所報案，等待員警到場處理，並向據報前往處
    理之臺東縣警察局警員陳明經過，自首而接受裁判。丙○○
    、乙○○隨即經送往行政院衛生署臺東醫院急救，方倖免於
    難，致甲○○之殺人犯行未能得逞。
二、案經丙○○訴由臺東縣警察局臺東分局報請臺灣臺東地方法
    院檢察署檢察官偵查起訴。
    理  由
一、程序方面：
（一）按被告以外之人於審判外之言詞或書面陳述，除法律有規
      定者外，不得作為證據。又被告以外之人於審判外之陳述
      ，經當事人於審判程序同意作為證據，法院審酌該言詞陳
      述或書面陳述作成時之情況，認為適當者，亦得為證據。
      當事人、代理人或辯護人於法院調查證據時，知有第159
      條第1項不得為證據之情形，而未於言詞辯論終結前聲明
      異議者，視為有前項之同意，刑事訴訟法第159條第1項及
      第159條之5分別定有明文。本件被告及辯護人雖在原審曾
      就證人丙○○於警訊、偵查及乙○○於偵查中之證詞爭執
      其證據能力，惟於本院就檢察官所提證據均不爭執其證據
      能力，且迄本案言詞辯論終結前亦未聲明異議，有筆錄附
      卷可稽，本院參以原審就上開證據之論述，及該等言詞作
      成之情況，均核無違法取證及證明力明顯過低之瑕疵，認
      為以之作為證據亦屬適當，故依上開規定，上揭證人於警
      詢、偵查時之陳述，均具有證據能力。又所引行政院衛生
      署臺東醫院診斷證明書（見警卷第21、22頁），係從事醫
      療業務之醫生親身見聞病患傷勢作成，並紀錄親身所見之
      傷勢分析及症狀外觀，為本於醫學專業知識所判斷製作，
      核與同法第159條之4第2款從事業務之人於業務上或通常
      業務過程所須製作之證明文書規定相符，此外又查無該文
      書有何顯有不可信之情形，依同法第159條之4第2款規定
      ，得為證據。現場照片14張（見警卷第25-31頁），係透
      過相機拍攝影印所得，扣案水果刀1把、血衣1件，均與本
      案犯罪事實有自然之關聯性，被告及辯護人於本案準備程
      序時對其證據能力表示不爭執，及至本院言詞辯論終結前
      亦未聲明異議，且經查均無不得作為證據之事由，依同法
      第159條之5規定，認均應有證據能力。
（二）辯護人於上訴理由狀中雖曾就被告於偵查中訊問筆錄主張
      係遭受威嚇所為，惟其後於本院準備程序及審理中均不再
      爭執此部分，且未提出任何被告於偵查中供述違反其自由
      意志之證據供本院調查，被告於本院則就其於偵查中之供
      述並未主張有違反其自由意志，參以辯護人係以被告於原
      審經檢察官詢問時之狀態，而推認其偵查時心理上亦應受
      有強力壓制云云，惟參以檢察官於原審詢問被告之全部過
      程，被告就本案關鍵事項及其供述與其子陳嘉瑛證詞不同
      之處經詢問時，或答稱記不清楚或未答，而保持緘默，有
      原審審判筆錄附卷可參（見原審卷第90-97頁），觀以當
      時庭訊情形，被告顯係避重就輕，完全未有任何受壓抑之
      情形，自不能以辯護人提出意見而經記載於筆錄上，或特
      定檢察官曾於另案經認定訊問程序有不當壓制受訊問人之
      情形，即認本案被告於偵查中之供述亦受有壓制，故上開
      辯解不足採信，被告於偵查中之供述並無刑事訴訟法第
      156條不能為證據之情形，自堪採為證據。
二、認定犯罪事實所憑之證據及理由：
（一）被害人乙○○、丙○○之診斷證明書及病歷資料影本等（
      見警卷第21-22頁及本院卷第39-54頁）。依卷附診斷證明
      書及病歷資料之記載，被害人乙○○於95年4月30日因刀
      傷造成胸壁穿刺傷長約5公分、寬2公分，深約6公分之傷
      ，且胸腹疼痛，經119救護車於同日21時54分許，送至行
      政院衛生署臺東醫院急診就醫並住院治療，出院時仍有肝
      之損傷，伴有體腔開放性傷口，前腹壁開放性傷口，伴有
      併發症及肝之輕度裂傷，伴有體腔開放性傷口等傷害；而
      被害人丙○○亦於95年4月30日21時55分許，因刀傷造成
      腹部開放性傷口，深4公分、長3公分及寬1公分之傷害，
      亦經送至行政院衛生署臺東醫院急診就醫。依上開診斷紀
      錄，足以證明被害人2人均因受刀傷，且傷及人體之胸部
      、腰腹部之主要臟器及動脈要害部位，有致生死亡之危險
      ，係因急救得宜致未生死亡之結果，被告所為應具有殺人
      犯意及行為，僅因未生死亡之結果，故係屬殺人未遂。
（二）證人即被害人乙○○之證詞。其證稱至被告家中討論積欠
      之工資時，與被告言語上發生衝突，被告突持刀刺殺伊及
      其父親丙○○，致其突然受襲，未及防備而於胸部受創，
      且不及拉走其父丙○○，又其未曾毆打被告或其子王嘉瑛
      等語。足以證明本案係被害人丙○○、乙○○於95年4月
      30日晚間9時30分許至被告住處催討被告之子王嘉盛積欠
      之工資時，遭被告突然持其客廳茶几上家中使用之水果刀
      ，以右手正握刀柄、刀尖朝前之方式，在其客廳接近門口
      處先後刺傷被害人乙○○、丙○○，致乙○○受有上開所
      示之胸壁穿刺傷長約5公分、寬2公分、深約6公分之傷害
      之事實。此亦核與被告供稱其刺殺被害人乙○○之過程相
      符，證人乙○○之證詞堪信為實在。被告持刀刺向被害人
      乙○○胸部，而胸部係人體重要部位，其內之臟器若受損
      將危及生命亦為被告於警訊時坦承在卷，且被害人乙○○
      確因而肝臟受有損害，故足以證明被告確有如事實欄所載
      殺人未遂之犯行。
（三）證人即被害人丙○○證詞。其證稱於依約至被告家中索討
      工資欠款時，被告先拒不付款，之後突然持刀先刺殺其子
      乙○○，伊遭被告之子王嘉瑛拉住，於轉身之際遭被告刺
      傷右後腰部之事實。足以證明本案糾紛之起因，且被害人
      丙○○係遭被告持扣案水果刀刺向腹部，而受有右後腰部
      深穿刺傷長3公分、深約4公分傷害，所受傷部位為人體重
      要器官位置，受創將使生命受損，而被害人受傷位置係右
      後側，符合被害人丙○○證稱其欲轉身離去之供述，故證
      人丙○○之證詞應可採信，足以證明上開如事實欄所載被
      告殺人未遂之事實。
（四）卷附相片。依卷附現場拍攝相片所示，被害人血跡散落在
      被告住宅外騎樓接近馬路位置，被害人乙○○躺臥於馬路
      上，且胸部傷口位置係在胸腔正中，被害人丙○○則係右
      後側腰部有刀傷，且有被告持刀並手上沾滿血跡之樣態（
      見警卷第25-31頁、偵卷第50-56頁）。足以證明證人乙○○及丙○○係遭被告以刀刺向人體重要之胸、腹部，且所
      刺傷之位置顯示被害人乙○○應係在毫無防備下，故胸腔
      正中受創，而被害人丙○○則係在轉身之際，右後側遭刺
      殺，上開傷口位置核與證人即被害人2人證稱其等受傷之
      情形相符，堪信證人乙○○、丙○○就本件事實經過之證
      述係實在，且依被害人所受傷害部位及傷口情形，均係人
      體要害處，且係直刺，並分別深達6或4公分，當非係防衛
      他人，或不慎為之所致，顯係被告故意刺殺所造成，故依
      上開證據足以認定被告刺向被害人之際，均有殺人犯意，
      其所為當構成殺人未遂罪。
（五）扣案水果刀1把及原審勘驗筆錄。扣案之水果刀1把，全長
      23公分，刀刃長12公分、最寬部分2公分，刀刃為單面開
      鋒，刀鋒銳利（勘驗筆錄見原審卷第88頁）。觀諸扣案水
      果刀之長度及銳利程度，確輕易即足致人於死，被告持之
      突然刺向被害人乙○○之胸部，造成深達6公分之傷口並
      損及肝臟部位，再刺向被害人丙○○之腹部，係在右後腰
      際，且造成深約4公分、腹部開放性之傷口，核以其下手
      之部位、用力之程度，被告當時所為應確有致人於死之犯
      意及行為堪以認定。
（六）被告之供述。被告甲○○對於95年4月30日晚間，持其所
      有扣案水果刀刺傷乙○○之胸部1刀、刺傷丙○○腰部1刀
      等情坦承在卷。核與被害人之指述及診斷證明書之記載相
      符。其對持刀刺傷被害人2人犯行之供述核與事實相符，
      堪信為實在。再綜合上開被害人之證詞、所受傷害部位及
      被告刺向被害人時之用力程度，並現場所留之跡證，足以
      認定被告所為當係以殺人犯意為之，僅未生死亡之結果，
      故所為構成殺人未遂罪。
（七）綜上所述，被告持刀連續刺向被害人乙○○胸部深達6公
      分、並傷及肝臟，持刀刺向丙○○腹部深達約4公分之傷
      口，其有殺人而未遂之犯罪事證明確，犯行洵堪認定，應
      以依法論科。
三、被告辯解及本院認定之理由：
（一）被告辯稱：丙○○、乙○○在談不攏時，就一起打伊及伊
      子王嘉瑛，伊為保護自己及王嘉瑛才會拿刀，是在乙○○
      及丙○○衝過來時，才會刺到他們身上，不是有意要殺他
      們的，並無殺人之意，之後伊有馬上報警請警察趕快過來
      處理，並無殺人之意，當時係在情急下持刀自衛，有正當
      防衛之適用云云。
（二）經查：
  １、按正當防衛必須對於現在不法之侵害始得為之，侵害業已
      過去，即無正當防衛可言。至彼此互毆，又必以一方初無
      傷人之行為，因排除對方不法之侵害而加以還擊，始得以
      正當防衛論。故侵害已過去後之報復行為，或無從分別何
      方為不法侵害之互毆行為，均不得主張防衛權，衡之一般
      社會經驗法則，互毆係屬多數動作構成單純一罪而互為攻
      擊之傷害行為，縱令一方先行出手，而還擊之一方在客觀
      上苟非單純對於現在不法之侵害為必要排除之反擊行為，
      因其本即有傷害之犯意存在，則對其互為攻擊之還手反擊
      行為，自無主張防衛權之餘地（最高法院30年上字第1040
      號判例，91年度臺上字第2614號、96年台上3526號、92台
      上第3039號判決參照）。
  ２、本件被告主張正當防衛並不可採，理由如下：
    (1)被告當時係因不滿被害人丙○○、乙○○催討工資，而先
      行持水果刀刺殺被害人乙○○，此業經證人丙○○及乙○○證述綦詳。被告所受之臉部傷害為嗣後遭訴外人陳俊安
      毆打所致，此亦經其於警訊時供述在卷（見警卷第7頁）
      ，而被告之子即證人王嘉瑛於警詢時亦供稱當時僅與被害
      人2人中之1人（應為丙○○）拉扯，並未受有任何侵害，
      且其被拉至屋外時警察已到場等語（見警卷第16頁）。顯
      然證人王嘉瑛遭人拉出屋內時，被告已報警稱其殺害被害
      人，亦即被告殺害被害人2人之行為均已完成，被害人2人
      於受害時並無證據證明有對被告或其子王嘉瑛為任何不法
      侵害行為，被告自無從就其主動侵害他人之行為結束後，
      他人或另有對其侵害之行為而據以主張正當防衛。
    (2)被告辯稱其持刀刺傷被害人之行為，係情急下用以終止被
      害人父子暴行云云，不可採信，茲就被告及其子王嘉瑛之
      供述及所受之傷害分析如下：
      被告雖辯稱係因為丙○○、乙○○父子先打伊與王嘉瑛
        ，乙○○並拿椅子向伊丟擲，沒有丟中，伊是為了保護
        自己及王嘉瑛才會拿刀，在乙○○及丙○○衝過來時刺
        到2人身上云云。惟就其持刀攻擊被害人丙○○、乙○○之原因及時間，於警詢中係供稱：係因丙○○、乙○○毆打我頭部、毆打王嘉瑛胸部，乙○○持拿客廳椅子
        向我丟擲未擊中，為防止乙○○、丙○○再次傷害我與
        王嘉瑛，我才持茶几上水果刀向乙○○、丙○○刺擊等
        語（見警卷第4頁）；於偵查中檢察官第1次訊問時供稱
        ：我與丙○○正在談分期工錢的事，我說要分期，丙○○說沒有辦法，乙○○就進來跟丙○○2人一起拿凳子
        丟我，一直丟都沒有丟到，我就進入屋內拿水果刀刺他
        們2人；我被打之後到外面被椅子丟之後，才入內拿刀
        子。我本來不想殺他，但是因為丙○○及乙○○他們叫
        了10幾個人到我家前面要打我，所以我才拿刀等語（見
        偵卷第7、8頁）；於偵查中檢察官第2次訊問時改稱：
        丙○○兒子拿我家凳子要砸我，沒砸到，我閃開跑到門
        邊屋外，我從茶几上茶盤蓋拿水果刀刺乙○○1刀，又
        刺丙○○1刀。他好像衝過來要打我，所以我才進屋拿
        刀子刺他。刺乙○○之後，丙○○剛好在我旁邊要來打
        我，我就再刺他1刀等語（見偵卷第19、20頁）；偵查
        中檢察官第3次訊問時供稱：乙○○跑回屋內拿凳子要
        砸我，沒丟中掉在地上，我就跑回屋內從桌子上拿刀子
        ，我把刀子比在前面，乙○○就衝過來，我就刺到他，
        丙○○站在我左方，看到我刺乙○○就要衝過來打我，
        我就再刺丙○○1刀等語（見偵卷第68頁）。於原審時
        則稱：乙○○在拿椅子來要丟我前，我就一刀刺下去，
        他椅子還沒丟，我就刺傷他了。嗣改稱：乙○○是拿椅
        子要砸我兒子（王嘉瑛），所以我就拿刀刺了他等語（
        見原審卷第93-95頁）。被告就乙○○是否有持椅子向
        其丟擲，其究係在何時持刀刺向乙○○、丙○○，前後
        供詞已不一致，被告辯稱係乙○○持椅子向其丟擲後，
        其始持刀自我防衛，即屬可疑。參以證人王嘉瑛於警詢
        、偵查中之證述亦均未提及乙○○有以椅子丟擲被告或
        證人一節，是被告上揭辯稱乙○○持椅子丟擲云云，核
        難採信。
      再參以證人王嘉瑛於95年5月12日檢察官訊問時證稱：
        「丙○○父子和朋友一共四人開二部車一起來我家，丙○○和他一個朋友先進來，跟我爸爸講錢的事，後來越
        吵越大聲，丙○○的朋友先出去，丙○○兒子就進來，
        就敲我家茶几，後來父子倆又打我爸爸，也動手打我，
        丙○○兒子又要拿我家圓椅子，我被打的有點昏昏的，
        後來我被他爸爸拉出去外面，丙○○叫他朋友來，我爸
        就說要報警」等語（偵查卷第16頁），參以上開被告之
        供述，證人王嘉瑛當時所述並不實在。
      而被告甲○○之子王嘉瑛於原審以書狀陳稱伊及被告在
        家中遭被害人丙○○及乙○○2人以家中坐椅毆打，伊
        頭部受傷倒地云云（見原審卷第16-18頁），然王嘉瑛
        所述顯然不實，除與其警訊中供稱被告與被害人僅說話
        大聲，伊被拉出屋外，不知被害人如何受傷等語（見警
        卷第16頁）不符外，及偵查中雖供稱被害人2人動手打
        伊，被害人乙○○拿椅子打伊，未見到其父水果刀殺被
        害人，警訊筆錄係依其供述記載（見偵卷第16-18），
        惟於檢察官再問丙○○父子當晚有無拿任何東西要打你
        父親或你時，答稱無（見偵卷第21頁），並稱當天有受
        傷等語，其後再經訊問時答稱有與丙○○互推，伊被打
        頭暈暈，到門口躺下去（見偵卷第77頁）等語，先後所
        述並不相符，且若遭被害人以家中座椅毆打頭部，再經
        被害人2人持續毆打頭部，至暈倒在地，當受傷嚴重，
        惟被告甲○○及王嘉瑛提出之診斷證明書均核與上開指
        述之頭部傷害情形不符，有其所提診斷證明書附卷可參
        。再經本院函調被告及王嘉瑛之就醫紀錄（本院卷第56
        -62頁），被告甲○○雖於95年4月30日22時05分前往行
        政院衛生署臺東醫院就診，惟所受之傷為臉部開放性傷
        口，且向醫師陳稱與員工吵架，被員工用拳頭打到臉及
        鼻樑（見本院卷第58-59）；而王嘉瑛則係於95年5月1
        日15時52分許方就至臺東馬偕醫院就醫，且陳稱「昨天
        被打現左肩痛胸痛要驗傷」（見本院卷第60-62頁）。
        則被告甲○○之傷與其所述遭被害人2人毆打之事實不
        符，況參以前述，其於警訊中已供稱臉部之傷為訴外人
        陳俊安所造成，而訴外人陳俊安係被告殺害被害人2人
        後方到場，此亦有卷附資料可參（參本院調閱之臺灣臺
        東地方法院96年度簡上字第45號卷內證人即警員邱泰德
        之證詞），足以認定被告所受之傷並非係在其砍殺被害
        人2人之際發生，亦即無證據證明當時被害人2人對其有
        何不法之侵害，其自無主張正當防衛可言。而證人王嘉
        瑛並非於事發當日即就醫，係隔日且於下午將近4時許
        方就醫，既遭毆打致暈倒在地則應立即就醫之常理不符
        ，且所述之症狀是肩、胸痛，與其所述頭部遭毆打倒地
        之事實完全不吻合，再經本院調閱被告對被害人丙○○
        、乙○○及訴外人陳俊安提出告訴之臺灣臺東地方法院
        96年度簡上字第45號傷害案件中，經該院向馬偕紀念醫
        院臺東分院函詢，經該院於97年3月4日以馬院東醫乙字
        第0970001470號函稱依王嘉瑛係於95年5月1日下午15時
        52分由家人護送至院，主訴前1日遭人毆打，造成左上
        胸部及頭部疼痛，依病歷記載王嘉瑛左上胸部可見紅腫
        但並未流血，且頭部無明顯外傷，無法判定係由何種攻
        擊造成，亦無法判斷其是否為拳頭毆打所致（該案卷第
        75頁）。再於97年9月21日以馬院東醫乙字第097000801
        2號函覆王嘉瑛於95年5月1日15時52分至本院急診就醫
        ，自訴遭暴力攻擊導致左上胸疼痛，理學檢查可見左上
        胸發紅，輕微腫脹。其寬度以病歷上所記載約為左胸寬
        之3分之1至2分之1，長度約為頸部2分之1長度。但根據
        病歷記載及一般病歷書寫原則，挫傷所造成之紅腫瘀青
        ，只描述所在位置及大略範圍，並不會精確測量其大小
        為多少公分等語（該案卷第137頁），該院乃傳訊證人
        即醫師鄭宏熙，其結稱王嘉瑛到院時說左上胸會痛，脫
        掉上衣，看到左上胸有腫脹，病人說頭顱部位會痛，但
        伊觸摸均未發現有腫脹或紅腫之情形，至記載頭部外傷
        係病人口述，雖觸診結果無腫脹外傷，為讓病人及家屬
        返家時可觀察，故診斷證明書會記載頭部外傷，而擦傷
        部位亦涉及健保給付，故有畫大概範圍，而除之前開刀
        傷口外並無其他傷勢等語（見該案卷第154-156頁），
        亦足以認定王嘉瑛於隔日就醫時僅有左胸部紅腫之痕跡
        ，而該紅腫究係何時造成並無法判定，自無法認定證人
        王嘉瑛本件事故當日曾受有何傷害，故依上開診斷書及
        醫師之證詞，證人乙○○、丙○○供稱未曾傷害證人王
        嘉瑛之供述較符合真實而可採信。又證人即醫師許維愷
        ，亦證稱甲○○到臺東醫院看診時，只看到頭部鼻樑部
        位有小傷，大既0.5乘以0.3（應為公分），只是瘀青，
        並未流血，其他部位並未看到傷口，且係急診，故全身
        都會觸摸檢查，當時有摸甲○○身上其他部位，甲○○
        並未表示身上會痛，未看到其他地方有腫脹之情形，且
        所載臉部擦傷即頭部外傷，頭部並無其他傷等語（見該
        案卷第152、153頁）。綜上所述，足以認定被告及其子
        王嘉瑛並無其等所稱之嚴重傷害，且無法認定其等事後
        所呈現之傷害係與被害人2人發生爭執當時造成，故被
        告甲○○及證人王嘉瑛指稱其先遭被害人2人毆打嚴重
        逼不得已方還擊云云，顯然與事實不符，被告於殺害被
        害人2人之際，並無證據顯示被害人2人曾對被告或其子
        王嘉瑛有何不法之侵害，故被告辯稱正當防衛云云，係
        事後卸責之詞，不堪採信。
      至被告甲○○之傷勢如何造成？除前所述外，參以被告
        持刀刺殺被害人2人後追至屋外，遭阻擋後，訴外人陳
        俊安到場見丙○○及乙○○遭殺害，故憤而毆打被告，
        此部分業經被告另行起訴，即如本院調閱之上開案卷所
        載（臺灣臺東地方法院96年度簡上字第45號卷），故被
        告所受之傷害既係事後遭訴外人陳俊安毆打所致，係在
        殺害被害人2人後方造成，被告於殺害2被害人之際並未
        受有任何身體上之不法侵害，自不能以事後遭致之不法
        侵害主張正當防衛，此於事理至明。
      而證人王嘉瑛當日是否受有傷害？參以前述，雖證人王
        嘉瑛曾指述並提出診斷書為據，惟依本院上開調閱之病
        歷資料，其係於事隔一日後方就醫，且醫生所開具之診
        斷書與其指述之症狀明顯不同，亦經醫師證述在卷，尚
        不能以其指述及卷附之診斷書證明王嘉瑛當時確實有受
        傷。
      況依據報到場處理本件事故之警員李鳳志於原審明確證
        稱被告當時雖稱至其家找麻煩之2人打伊，惟並未說有
        打其子之詞（見原審卷第84頁），按之常理，若證人王
        嘉瑛若日先遭被害人毆打而受傷，且被告係為防衛王嘉
        瑛而持刀刺被害人，豈可能於向其熟識之警員報案時完
        全未提此事？故被告及證人王嘉瑛事後指稱被害人2人
        毆打伊云云，顯非事實。
      綜上所述，證人王嘉瑛所提診斷書及供述均未能認定當
        日曾遭被害人2人為不法之侵害，而被告於原審亦供稱
        其頭部傷為丙○○父子打的，臉部傷為陳俊安打的（見
        原審卷第91頁），而被告頭部如上開診斷證明書所載，
        並未檢出傷痕，僅有臉部有傷，參以被告上開所述，臉
        部之傷係訴外人陳俊安所造成，而陳俊安係事後方到場
        ，亦經論述如上，此時被害人2人既已遭被告殺害，被
        害人乙○○並已躺在地下，被害人丙○○已逃至屋外，
        殺人未遂行為已完成，如此情形下，被告自無從主張正
        當防衛。故被告辯稱係因告訴人父子先率眾至被告家中
        ，先行毆打被告父子，被告遭毆打頭部，王嘉瑛被毆打
        胸、頭部，被告迫於無奈，持刀自衛，以達威嚇目的，
        並終止被害人父子暴行，故係屬正當防衛行為云云，顯
        不足採信。
  ３、況證人即被害人乙○○於偵查中證稱：當晚我父親丙○○
      去找被告收錢，他先出門，9點時我再自己開車過去，到
      門口聽見被告家裡有大聲爭執聲音，我就進去，見他們2
      人在爭執，我跟被告說不然你開本票給我，就看到被告走
      過去辦公桌，我以為他要開票，結果他從下面拿出1把刀
      ，當時我站在屋內距離門口1步的地方，我就拿椅子要擋
      沒擋到，被被告刺1刀，覺得很痛就往外跑，我退到門後
      椅子掉下去，後來不知怎麼我爸也被刺1刀，我與我爸沒
      有動手打被告和王嘉瑛等語（見偵卷第44-45頁）。證人
      乙○○於原審亦證稱：95年4月30日晚上，那天已經很晚
      了，已經9點了，想說我父親還沒有回家，我母親就說被
      告叫我父親去領錢，我就過去看一下，我去時在外面就聽
      到裡面在吵架的聲音，我就進去被告的家裡，我父親領不
      到錢，我就請被告開本票給我們，被告就說要給我們兩千
      元，他說他沒有在開本票的，我說我父親來了那麼多次，
      你只拿兩千元我們不要，音量有比較大聲。被告與我父親
      本來是坐著，因我剛進去，站在門口，在紗門打開進去門
      內約1步的距離，當時被告的兒子是坐在被告旁邊聽，與
      我父親的距離約3步，之後，被告就站起來打我嘴巴，接
      下來他就用走的去他的辦公桌，我看到被告好像在開抽屜
      ，結果他就拿了1把刀子約30公分長，被告拿刀子，我的
      反應就是要拉我父親一起跑，我看到附近有板凳，就拿起
      要擋被告的刀子，結果沒有擋到他的刀子，被告往我的胸
      部正中央刺，我就被他刺到了，我拿的板凳都沒有接觸到
      被告所拿的刀子，當時被告是有一點小跑步的過來刺我。
      我被刺之後，我覺得很痛，就往外跑，然後我記得我跑到
      外面受不了，躺在地上，結果被告又拿刀子追出來門口機
      車道的地方，這時候正好有警察到了，我不清楚我父親如
      何被刺，我沒有打被告或王嘉瑛等語（見原審卷第78-79
      頁）明確，其前後所述一致。參以證人乙○○係年壯力強
      之人，若非被告以上開方式刺向被害人乙○○，豈可能造
      成被害人乙○○如診斷書所載之傷？故證人乙○○之證詞
      應可信為實在。則被告既係先行持刀刺殺被害人乙○○，
      被害人乙○○之父親丙○○前往營救時遭被告之子拉住，
      縱有互相拉扯，亦與正當防衛之要件不符，故被告主張正
      當防衛云云，顯係為誤導當日發生事故之情形。
  ４、證人即被害人丙○○於原審亦證述：95年4月初被告約我
      同月30日去他家，說要負責給我王嘉盛積欠的工資，95年
      4月30日晚上我開車子與林烈史一起前往，去的時候，林
      烈史當時在外面等，我進去客廳裡面坐，甲○○就說他沒
      錢，我們就爭論，他說他沒有領到錢，爭論沒幾分鐘，我
      兒子乙○○看我很晚沒回家，才到被告家，他看到我與被
      告在爭論，他請被告開本票，被告說他沒有請款，沒有錢
      可發，但我不同意他再延期，因為已經半年了，當時我及
      我兒子說話的口氣有比較大聲一點。然後被告走到書桌那
      邊，我以為他是要去開本票，乙○○跟被告一起走到書桌
      那邊，結果被告就拿刀子出來，往我兒子乙○○的心臟刺
      ，我兒子是在書桌旁邊被被告刺到，在被刺之前有在書桌
      旁邊拿板凳要擋，但沒有擋到，就被刺到。看到他拿刀子
      時，我就從茶几旁邊的椅子上站起來，我要走向前時，王
      嘉瑛坐我右手邊的茶几處，就勒住我的脖子，我推不開。
      我兒子受傷就跑出去躺在馬路上，我要轉身推王嘉瑛，所
      以被告就從背後刺向我的右腰部，我被刺了之後往外跑，
      被告追我們出去，之後警察就到場了，警察到場時，他手
      上還拿著刀子，我和乙○○一同坐救護車就醫等語（見原
      審卷第67-73頁），與證人乙○○證述之情節大致相符。
      雖證人丙○○就其當時所坐位置、乙○○是否有隨被告至
      書桌旁部分與乙○○證述情節有所歧異，然證人之證述是
      否可採，法院仍得本其自由心證予以斟酌，非謂一有不符
      或矛盾，即應認其全部均為不可採信；尤其關於行為動機
      、手段及結果等之細節方面，告訴人之指陳，難免故予誇
      大，證人之證言，有時亦有予渲染之可能；然其基本事實
      之陳述，若果與真實性無礙時，則仍非不得予以採信，此
      有最高法院74年臺上字第1599號判例可資參照。證人乙○○、丙○○上開所證述案發經過，除前揭細節部分稍有出
      入外，就渠2人遭被告持水果刀刺殺之證述經過核屬一致
      ，基本事實均屬相符，益徵其等所證述之基本事實應為可
      採。
  ５、至被告辯稱告訴人丙○○雖證稱被告曾大聲說要給你死（
      見原審卷第78頁），惟證人乙○○在場並未為相同之證述
      （見原審卷第78頁），足見並無該事，丙○○所述不實云
      云，證人丙○○及乙○○2人雖就此細節部分之供述不同
      ，惟係因各人所處位置及當時之情況不同，其2人聽聞之
      內容不同，致為不同供述，尚不足為奇，亦無法以之推認
      證人丙○○及乙○○之證述即屬不實。
  ６、另被告雖對被害人各刺1刀後未再繼續，此乃因被害人2人
      逃出被告家中，往外呼救，且門外有被害人之友人林烈史
      等人在場，被告方停止其殺人之行為，並非其無意為其他
      刺殺行為，而係不能為，故被告僅對被害人各刺1刀之行
      為與被告有無殺人之意之論斷無關，其是否會繼續砍殺，
      尚非判斷被告是否有殺人犯意之唯一標準。
  ７、辯護人於上訴理由狀所提被害人父子所受僅屬皮肉之傷，
      臟器亦無受損，足見被告下手時力道輕微，無致人於死之
      意云云，顯不足採信，此觀乎上開被害人2人所受傷害之
      情形，深達肝臟，且在胸部造成深達6公分之傷、腹部造
      成4分分之傷，均係對人體重要部分為之，被告當時殺人
      之意應甚為明確。
  ８、再辯護人以被告對被害人各刺一刀後即打電話自首，未再
      有追出門繼續刺殺之行為，故認無殺人之意云云，參以上
      開所述，此部分並非完全事實，被告係因見有他人在場方
      未再繼續其先前之刺殺行為，有無殺人犯意之判斷與為減
      輕刑度而自首並無關。
  ９、且被告當日係因不滿乙○○、丙○○向其催討工資，即持
      水果刀刺殺乙○○，乙○○始拿椅子阻擋等情，業經證人
      乙○○、丙○○證述明確。況縱認被告上開辯稱係乙○○
      持椅子向其丟擲，未丟中後，其始拿水果刀防衛之情屬實
      ，然乙○○該時既已將椅子擲出，手中已無持有任何器具
      ，且被告既取出刀械防身，衡諸一般人之正常判斷，對被
      告應避之猶恐不及，當無可能衝向被告而自陷於危險之中
      ，自難認被告該時受有何不法侵害，被告竟仍持刀朝乙○○胸部刺擊、朝丙○○右側腰部刺擊，此核與正當防衛要
      件顯然有間。
  １０、次按殺人未遂與傷害之區別，應以加害人有無殺意為斷，
      不能因與被害人無深仇大恨，即認無殺人之故意。又判斷
      殺意之有無，雖不以兇器之種類及傷痕之多少等為絕對之
      認定標準，但加害人下手之部位、用力之程度，仍非不可
      藉為判斷有無殺意之心證依據 (最高法院74年度臺上字第
      6585號、87年度臺上第3123號判決意旨可資參照)。是按
      刑法上所定殺人未遂罪與傷害罪之區別，雖不以兇器、下
      手部位及傷痕之多少為絕對之標準。一般人對於持利刃等
      兇器朝人體重要部位胸、腹部猛刺，足以殺人，主觀上應
      能預見。查本件經扣案之水果刀1把，全長23公分，刀刃
      長12公分、最寬部分2公分，刀刃為單面開鋒，業經原審
      於96年1月9日審判期日當庭勘驗無訛 (見原審卷第88頁)
      ，且觀諸該扣案之水果刀，刀鋒銳利；而該水果刀既為被
      告家中放置茶几上所用，被告應知悉該水果刀之質地堅硬
      、刀刃鋒利具一定之殺傷攻擊力，其持該水果刀向被害人
      乙○○無任何防護之身體上半部刺擊，致被害人乙○○胸
      部之傷口深度達6公分，顯見刺入乙○○身體之深度已達
      該水果刀之全開鋒長度之2分之1；又被告持水果刀刺擊丙○○右側腰部，致丙○○腰部深穿刺傷深約4公分，達該
      水果刀之全開鋒長度之3分之1，足見被告手持水果刀向乙○○胸部、丙○○腰部刺下時，所用力氣之大，而人體之
      上半部係心臟、肺臟等多種重要臟器所在，腰腹部亦為人
      體重要臟器、血管分布之處，以該水果刀朝人體要害部位
      刺入，極易因傷及心臟、肺臟、腎臟等要害部位，流血過
      多致死，乃一般人具備之通識，被告行為時雖已年近60歲
      ，且參與臺東縣警察局義勇警察隊已30年餘，體力甚佳，
      且為一社會經驗豐富之成年人，當無不知持刀胸、腹部將
      造成死亡結果之理，其竟持鋒利之水果刀猛力刺向乙○○
      胸部、丙○○之腰部等要害部分，足認被告確有置乙○○
      、丙○○於死地之故意甚明。至於行政院衛生署臺東醫院
      就丙○○診斷證明書上所記載，丙○○於就醫當日即行離
      院，然被害人丙○○、乙○○係於遭刺傷後，負傷逃至被
      告住處外之馬路上，並因臺東縣警察局臺東分局利嘉派出
      所通知救護車即時趕到送醫急救而獲倖免，自不得以此客
      觀結果反推被告並無殺人之犯意。被告辯稱其無殺人之犯
      意云云，無非避重就輕之詞，不足採信。
  、再刑法之一般障礙未遂犯與中止未遂犯，二者之區別，應
      依一般經驗標準予以觀察，以其性質是否對已著手犯罪之
      既遂予以通常之妨礙為其依據。倘其著手犯罪後之停止行
      為，依一般社會通念，為屬可預期未能完成犯罪之結果者
      ，仍屬一般障礙之未遂犯，而非中止未遂；必其未遂之原
      因，在一般經驗法則上，非得以預期，純係出於行為人之
      己意而中止或防止其結果之發生者，始得謂為中止未遂犯
      (最高法院84年度臺上字第4428號裁判要旨參照)。本案被
      告於為殺人犯行過程，見被害人乙○○、丙○○負傷逃至
      屋外後，猶持刀追至屋外，因屋外尚有陪同丙○○前往之
      友人在場，始行停手。是被告若欲再行兇，便有障礙立即
      而生，依一般經驗標準予以觀察，對於殺人犯行之既遂，
      已構成通常之妨礙，是以本件被告著手殺人犯行後之停止
      行為，屬一般障礙之未遂犯，而非中止未遂。
  、綜上所述，被告上開所辯，顯係事後卸責之詞，洵無足採
      ，本件事證明確，被告犯行堪以認定。
三、論罪科刑及撤銷改判理由：
（一）被告已著手於殺人行為之實施，惟未發生死亡之結果，其
      犯罪行為尚屬未遂。核被告先後2次所為，均係犯刑法第
      271 條第2項、第1項之殺人未遂罪。
（二）被告行為後，刑法業於94年1月7日修正，於95年7月1日施
      行，修正後刑法第56條關於連續犯之規定業已刪除，此刪
      除雖非犯罪構成要件之變更，但顯已影響行為人刑罰之法
      律效果，蓋被告連續數行為而犯同一罪名者，依修正前之
      規定，以一罪論，僅加重其刑至2分之1，惟依修正後之規
      定，需分論併罰，自屬法律有變更，比較新舊法結果，仍
      應適用較有利於被告之行為時法律，即修正前刑法論以連
      續犯。是被告先後持刀殺害乙○○、丙○○之2次殺人未
      遂犯行，時間緊接，所犯又係構成要件相同之罪名，顯係
      基於概括犯意而為之，應依修正前刑法第56條規定論以連
      續犯，並加重其刑（被告所為係未遂犯行，最重本刑為死
      刑、無期徒刑部分原應減輕，且依刑法第64條第1項、第
      65條第1項規定，死刑、無期徒刑部分均不得加重）。被
      告行為後，刑法有關未遂犯部分，亦同修正。依修正前刑
      法第26條前段規定：「未遂犯之處罰，得按既遂犯之刑減
      輕之。」於修正後，移置新法第25條第2項，並修正規定
      ：「未遂犯之處罰，以有特別規定者為限，並得按既遂犯
      之刑減輕之。」，二者僅條次有所變更，內容並無不同，
      對被告而言並無利或不利之情形，依最高法院95年第8次
      刑事庭庭務會議決議，適用新舊法應一體適用之原則，此
      部分亦應依修正前刑法第26條前段規定，得按既遂犯之刑
      減輕其刑，並先加後減之。
（三）按犯人在犯罪未發覺之前，向檢察官或司法警察官告知其
      犯罪，而不逃避接受裁判，即與刑法第62條規定自首之條
      件相符，不以言明「自首」並「願受裁判」為必要；又刑
      事訴訟採職權主義，不能期待被告自己證明其自己犯罪，
      因之，自首者於自首後，縱又為與自首時不相一致之陳述
      ，甚至否認犯罪，仍不能動搖其自首效力 (最高法院63年
      臺上字第1101 號判例、88年度臺上字第877號裁判要旨參
      照)。本案被告於案發後即撥打電話至臺東縣警察局臺東
      分局利嘉派出所報案，表明其姓名及因有2名男子至其住
      處找麻煩，遭其持刀殺傷，請求警方前往處理之情，業經
      證人即臺東縣警察局臺東分局利嘉派出所警員李鳳志於原
      審審理時證稱：95年4月30日晚上我值8點到10點的班，有
      接獲被告報案電話，說：「我是甲○○，我現在殺人了，
      我要自首」，卷附之案件紀錄表的報案內容、時間、地點
      是我親自打的。接到被告自首電話之後馬上派所內同仁前
      往處理等語（見原審卷第82、83頁），並有臺東縣警察局
      臺東分局利嘉派出所受理各類案件紀錄表（見警卷第23頁
      ）在卷可稽。被告於犯罪未發覺前，即向警員申告犯罪事
      實，而接受裁判，合乎自首要件。至被告嗣後雖否認有殺
      人犯意，仍不能動搖其上開自首效力。又被告自首後，刑
      法第62條有關自首之規定，業同經修正，由修正前規定為
      「應減輕」其刑，修正為「得減輕」其刑，此項變動影響
      行為人之刑罰法律效果，依刑法第2條第1項規定，比較新
      、舊法結果，以被告行為時法律即修正前刑法規定「必減
      」對被告較為有利，應依修正前刑法第62條前段規定減輕
      其刑，並遞減之。
（四）撤銷改判理由：
  １、本件檢察官上訴認原審量刑過輕，被告上訴則以無殺人犯
      意，且係正當防衛抗辯，本院審酌結果認原審以被告所為
      涉犯連續殺人未遂罪，判處有期徒刑4年6月固屬有據，惟
      被告嗣後於本院業已與被害人成立調解，願賠償35萬元，
      有本院調解筆錄附卷可參，原審就被告此部分之犯後態度
      未及審酌。
  ２、雖被告於成立調解後，未依約履行，第1期款17萬元遲至
      97年5月15日方支付，之後僅曾再於97年12月15日支付2萬
      元，有告訴人所提存摺影本及被告所提匯款單影本在卷可
      參，惟本件被告既已與被害人達成調解，原審量刑之基準
      自有檢討之必要，爰就量刑部分撤銷原審判決，改判如主
      文第2項所示之刑。
（五）爰審酌被告參與臺東縣警察局義勇警察隊已數10年，並擔
      任小隊長之職，應為當地頗負名望、地位之人士，而為鄉
      里表率，於本案雖主動邀被害人丙○○於該日至其住處收
      取工資，在無法如數支付情形下，不思以正當途徑排解，
      竟因情緒失控而為本案犯行，其殺人犯行雖未得逞，惟已
      造成被害人丙○○、乙○○分別受有前述傷勢及痛苦非輕
      ，且犯後雖於本院達成調解，願賠償被害人共計35萬元，
      於調解時付款時間均由其自行訂定，卻仍一再失信，第1
      期款17萬元已遲付，之後款項迄未依約定時間給付，僅曾
      於97年12月15日再匯款2萬元，迄未全部清償，足見被告
      並無清償之誠意，亦可推認引發本件事故之被害人向被告
      索討工資當日被告推拖拒付之情景，再參以被告仍堅詞否
      認殺人犯行，顯見悔意甚低，然念其前無不良素行，被害
      人2人事後康復情形亦稱良好，所受損害尚非嚴重至不可
      恢復，檢察官求處之刑度確屬過重等一切情狀，量處如主
      文第二項所示之刑，以資懲儆。
（六）又從刑附屬於主刑，除法律有特別規定外，依主刑所適用
      之法律 (最高法院95年度第8次刑庭會議決議第1點第5小
      點參照)，扣案之水果刀1把，為被告所有且供本案犯罪所
      用之物，業據被告供承明確，爰依修正前刑法第38條第1
      項第2款規定併予宣告沒收。
據上論斷，應依刑事訴訟法第369條第1項前段、第364條、第299
條第1項前段，刑法第2條第1項前段、第271條第2項、第1項，修
正前刑法第56條、第26條前段、第62條前段、第38條第1項第2款
，判決如主文。
本案經檢察官丁○○到庭執行職務。
中    華    民    國    98    年    1    月     12    日
                  審判長法  官   何方興
                        法  官   林德盛
                        法  官   王紋瑩
以上正本證明與原本無異。
如不服本判決應於收受送達後10日內向本院提出上訴書狀，其未
敘述上訴理由者，並得於提起上訴後10日內本院補提理由書（均
須按他造當事人之人數附繕本）「切勿逕送上級法院」。
                        書記官   楊明靜
中    華    民    國    98    年    1     月    12    日
附錄    本判決論罪科刑法條：
刑法第271條
殺人者，處死刑、無期徒刑或10年以上有期徒刑。
前項之未遂犯罰之。
預備犯第1項之罪者，處2年以下有期徒刑。


司法院資訊處製作；財團法人民間司法改革基金會備份。
